臺灣高等法院臺南分院刑事判決
110年度上訴字第284號
上  訴  人  
即  被  告  李東益




上列上訴人即被告因違反毒品危害防制條例案件，不服臺灣臺南
地方法院中華民國109年12月11日109年度訴字第1172號第一審判
決（起訴案號：臺灣臺南地方檢察署109年度撤緩毒偵字第161、
162號），提起上訴，本院判決如下：
    主  文
原判決撤銷。
本件公訴不受理。
    理  由
一、公訴意旨略以：被告甲○○前因施用毒品案件，經觀察、勒戒
    後，認無繼續施用毒品之傾向，於民國94年6月17日釋放出
    所，經臺灣臺南地方檢察署（下稱臺南地檢署）檢察官以94
    年度毒偵緝字第165號為不起訴處分確定；又因施用毒品案
    件，經臺灣臺南地方法院（下稱原審法院）95年度訴字第74
    0號判處有期徒刑8月確定；復因施用毒品等案件，經臺灣橋
    頭地方法院（下稱橋頭地院）以106年度聲字第143號裁定應
    執行刑有期徒刑1年2月確定，並於106年10月26日因縮短刑
    期執畢。詎猶未戒除施用毒品惡習，明知海洛因係毒品危害
    防制條例（下稱毒品條例）第2條第2項第1款所稱之第一級
    毒品，不得施用、持有，竟仍基於施用第一級毒品海洛因之
    犯意，分別於：㈠107年8月24日17時許，在臺南市○區○○○路0
    段000巷00號住處房間內，施用第一級毒品海洛因1次，嗣於
    同年月25日14時14分許，在臺南市○區○○路與○○路交岔路口
    為警攔查，並扣得海洛因毒品1包（檢驗前淨重0.098公克、
    檢驗後淨重0.086公克），且經警取得其同意採取尿液送驗
    ，檢驗結果呈現嗎啡及可待因陽性反應；㈡107年9月15日15
    時許，在臺南市○區○○○路0段000巷00號住處房間內，施用第
    一級毒品海洛因1次，嗣於同年月17日19時5分許，在臺南市
    ○區○○路與○○路0段交岔路口為警攔查，並扣得海洛因毒品1
    包（檢驗前淨重0.125公克、檢驗後淨重0.115公克），且經
    警取得其同意採取尿液送驗，檢驗結果呈現嗎啡及可待因陽
    性反應。因認被告所為，均係犯毒品條例第10條第1項之施
    用第一級毒品罪嫌等語。
二、按起訴之程序違背規定者，應諭知不受理之判決，並得不經
    言詞辯論為之，刑事訴訟法第303條第1款、第307條分別定
    有明文。且依同法第364條規定，於第二審之審判準用之。
    此所稱之起訴之程序違背規定，係指檢察官提起公訴之訴訟
    行為於程序上有違法律之規定而言。而提起公訴之訴訟行為
    是否於程序上有違法律規定，原則上，固以起訴時所存在之
    事項及法律規定為判斷，惟檢察官起訴後始發生之情事變更
    事由，致法院不能為實體審理及判決，亦屬起訴之程序違背
    規定（最高法院109年度台上字第3826號判決參照）。　
三、被告上訴意旨略以：被告有悔改之心，主動拿出一級毒品向
    警方告知持有及坦承施用。被告奶奶年紀90多歲，原審量刑
    過重等語。
四、被告行為後，毒品條例於108年12月17日修正，於109年1月1
    5日公布，依同條例第36條規定，除同條例第24條及第33條
    之1之施行日期，由行政院定之外（第24條業經公布自110年
    5月1日施行），修正同條例第20、23、35之1條等規定，已
    於109年7月15日施行。茲就法律適用情形說明如下：
　㈠修正後毒品條例第35條之1第2款規定：「本條例中華民國108
    年12月17日修正之條文施行前犯第10條之罪之案件，於修正
    施行後，依下列規定處理：(略)審判中之案件，由法院或
    少年法院 （地方法院少年法庭）依修正後規定處理；依修
    正後規定應為不起訴處分或不付審理之裁定者，法院或少年
    法院（地方法院少年法庭）應為免刑之判決或不付審理之裁
    定。」，是犯同條例第10條之罪者，不論係修正前後，均應
    依新法規定處理，合先說明。
　㈡毒品條例於97年新增第24條附命完成戒癮治療緩起訴制度，
    確立「附命完成戒癮治療緩起訴處分」（下稱附命緩起訴）
    及「觀察、勒戒或強制戒治」雙軌治療模式。本次修正（即
    指109年7月15日修正施行）之毒品條例第20條第3項及第23
    條第2項，雖僅將原條文之再犯期間由「5年」改為「3年」
    ，惟鑑於採取傳統刑事機構式處遇，將施用毒品者當作「犯
    人」處理，其施用人數及再犯率仍高，將施用毒品者監禁於
    監獄內，僅能短期間防止其接觸毒品，因慣用毒品產生之「
    心癮」根本無法根除，並慮及毒品條例施行多年累積之戒毒
    經驗及實效，暨逐步擴充之醫療、戒癮機構、專業人力、社
    區支援系統等資源，尤以本次毒品條例第24條修正（已公布
    於110年5月1日施行），擴大檢察官對施用毒品者附條件緩
    起訴處分之範圍，使其能視個案具體情形給予適當多元社區
    處遇。本次修正後對於施用毒品者之思維，自應與時俱進，
    擺脫以往側重於「犯人」身分之處罰，著重其為「病患」之
    特質，並以「治療」疾病為出發點，重新評價前揭所謂「3
    年後再犯」之意義。毒品戒除不易，須經長期且持續之治療
    ，施用毒品者既被視為「病患性犯人」，最佳處遇方式即為
    治療。對於施用毒品者之治療方式，有機構外之處遇（如自
    行赴醫院戒癮、附命完成戒癮治療緩起訴處分等），或機構
    內之觀察、勒戒或強制戒治；至對施用毒品者科以刑罰，無
    非在運用刑罰之一般預防功能以嚇阻毒品之施用。監獄為執
    行場所而非戒癮專責機構，針對施用毒品者及其再犯之特性
    ，法務部於106年12月5日頒訂之「科學實證之毒品犯處遇模
    式計畫」，目的即是積極引進地區醫療體系之協助，提供毒
    癮戒治，落實社區追蹤輔導及治療之銜接，俾修復創傷、預
    防再犯。惟刑罰因涉及人身自由及基本權，故於施用毒品初
    犯時皆以傳統之機構外或機構內處遇方式治療，如再施用毒
    品時，始科以刑事責任。而當刑罰處遇仍不能有效幫助施用
    毒品者改善惡習時，即表示無法以此方式發揮治療效果，若
    繼續施以刑罰只具懲罰功能，不僅無法戒除其毒癮，更漸趨
    與社區隔離，有礙其復歸社會。基於憲法保障人民之生存權
    ，及根據每個國民生存照顧需要提供基本給付之理念，為協
    助施用毒品者戒除毒癮復歸社會，對於經監獄監禁處遇後仍
    再犯之施用毒品者，更應恢復以機構內、外之治療協助其戒
    除毒癮。此即本次修正毒品條例第20條第3項關於施用毒品
    者所謂「3年後再犯」係何所指之立法真諦。除檢察官優先
    適用毒品條例第24條命附條件緩起訴處分處遇（不論幾犯，
    亦無年限）外，對於施用毒品初犯者，應適用第20條第1項
    、第2項為機構內之觀察、勒戒或強制戒治；若於上開機構
    內處遇執行完畢釋放後，「3年內再犯」者，依第23條第2項
    規定，應依法追訴；倘於「3年後再犯」，自應再回歸到傳
    統醫療體系機構內重為觀察、勒戒或強制戒治之治療。是對
    於戒除毒癮不易者，唯有以機構內、外處遇及刑事制裁等方
    式交替運用，以期控制或改善其至完全戒除毒癮。綜上，對
    於毒品條例第20條第3項及第23條第2項所謂「3年後（內）
    再犯」，自應跳脫以往窠臼，以「3年」為期，建立「定期
    治療」之模式。其規定中所謂「3年後再犯」，只要本次再
    犯（不論修正施行前、後）距最近1次觀察、勒戒或強制戒
    治執行完畢釋放，已逾3年者，即該當之，不因其間有無犯
    第10條之罪經起訴、判刑或執行而受影響（最高法院109年
    度台上大字第3826號裁定意旨參照）。
  ㈢參照110年5月1日公布施行之毒品條例第24條第1項規定，檢
    察官可依刑事訴訟法第253條之2第1項第4款至第6款或第8款
    規定，為各項附條件之緩起訴處分，不限於修正前同條項所
    定「附命戒癮治療」之緩起訴處分，以使毒品施用者獲得有
    利於戒除毒品之適當處遇；同條第2項亦規定：「前項緩起
    訴處分，經撤銷者，檢察官應繼續偵查或起訴。」，其立法
    理由並說明：「緩起訴處分是利用機構外之處遇，協助施用
    毒品者戒除毒癮，為達成戒除毒癮之目的，於撤銷緩起訴處
    分後，宜由檢察官依法繼續偵查或起訴，亦即仍有現行條文
    第20條觀察、勒戒及強制戒治制度之適用，俾利以機構內之
    處遇方式協助其戒除毒癮，亦得為不同條件或期限之緩起訴
    處分」等語。是以前案於撤銷緩起訴處分後，仍有同條例第
    20條所定觀察、勒戒等處遇制度之適用（最高法院大法庭10
    9年台上大字第3536號提案裁定肯定說意見參照）。
　㈣又毒品危害防制條例於97年4月30日修法時新增第24條「附命
    緩起訴」處分制度，希望藉由機構外之完整醫療體系，提供
    毒癮戒治者合法妥適之治療，再以事後密集之監控措施防止
    施用毒品者再犯，而確立「附命緩起訴」處分及「觀察、勒
    戒或強制戒治」雙軌治療模式。如前述，立法者有意在「附
    命緩起訴」處分程序，對施用第一、二級毒品者，採更寬容
    之態度。此制度建立以來，就雙軌各自衍生之相關問題，本
    院所採的法律見解寬嚴約略一致。惟本院最近就其中一軌，
    即與「觀察、勒戒或強制戒治」有關之「3年後再犯」所持
    見解，既已跳脫既往窠臼，重新評價所謂「3年後再犯」之
    意義，而採對被告寬厚之解釋方法。與此同時，對於另一軌
    ，即「附命緩起訴」處分，亦宜採相同態度，方不致對於適
    用「觀察、勒戒或強制戒治」之被告採寬厚之見解，然對於
    適用另一軌，即「附命緩起訴」處分之被告，採嚴苛之解釋
    ，認被告即使未完成戒癮治療，事實上仍等同已接受「觀察
    、勒戒」之處遇，致本院對雙軌各自衍生之相關問題，解釋
    嚴苛不一，厚此薄彼，使適用不同程序之被告，遭受不同的
    對待，當非所宜，且如此解釋亦與立法原意背道而馳。綜上
    ，本院依先前統一見解作成之肯定說相關裁判，在當時的時
    空背景，雖有其立論基礎。惟上開見解，已因（修正後）毒
    品條例第20條第3項所謂「3年後再犯」，本院最近所持見解
    ，引起相關效應，致原先所採的肯定說見解，在目前的時空
    環境，不但在法理上有待斟酌，並造成本院對於雙軌所衍生
    的相關問題，解釋嚴苛不一，已不合時宜。因此，原先認「
    附命緩起訴」處分之被告未能履行所定條件，經檢察官撤銷
    緩起訴處分，事實上已接受等同「觀察、勒戒」處遇，竟未
    能履行該條件，自應於撤銷緩起訴處分後，依法起訴之見解
    ，確有改採否定說的必要（最高法院110年度台非字第98號
    判決參照）。準此，附命緩起訴處分與觀察、勒戒等處遇，
    已無法相提並論。而附命緩起訴處分之被告，於緩起訴處分
    期間，違反應遵守事項，情節重大，經檢察官撤銷緩起訴處
    分時，即不能認為事實上已接受等同「觀察、勒戒」處遇至
    明。
五、經查，被告於107年8月24日、同年9月15日分別將海洛因摻
    水置入針筒注射入體內之方式施用第一級毒品海洛因之犯罪
    事實，均據被告於警詢、偵查及原審審理時坦承不諱，並有
    臺南市政府警察局第五分局（下稱第五分局）107年8月25日
    扣押筆錄、扣押物品目錄表、扣押物品收據（南市警五刑偵
    字第1070435429號警卷〈下稱警1卷〉第6至8頁），毒品及現
    場照片（警1卷第9至10頁），第五分局採集尿液鑑定同意書
    （警1卷第11頁），第五分局偵辦毒品案送驗尿液年籍對照
    表（採尿時間：107年8月25日14時45分，檢體編號：000000
    0，警1卷第12頁），第五分局扣押物品清單（臺南地檢署10
    7年度毒偵字第2690號卷〈下稱偵1卷〉第18頁），高雄市立凱
    旋醫院107年10月16日高市凱醫驗字第55506號濫用藥物成品
    檢驗鑑定書（扣案毒品檢出海洛因成分，檢驗前淨重0.098
    公克、檢驗後淨重0.086公克，偵1卷第20頁），臺灣檢驗科
    技股份有限公司107年9月10日濫用藥物檢驗報告（檢體編號
    ：0000000，呈可待因、嗎啡陽性反應，偵1卷第23頁）；第
    五分局107年9月17日扣押筆錄、扣押物品目錄表、扣押物品
    收據（南市警五刑偵字第1070476261號警卷〈下稱警2卷〉第1
    5、17、19頁），第五分局採集尿液鑑定同意書（警2卷第21
    頁），第五分局偵辦毒品案送驗尿液年籍對照表（採尿時間
    ：107年9月17日19時40分，檢體編號：0000000，警2卷第23
    頁），現場照片、毒品照片（警2卷第29、31頁），臺灣檢
    驗科技股份有限公司107年10月1日濫用藥物檢驗報告（檢體
    編號：107Q310，呈可待因、嗎啡陽性反應，臺南地檢署107
    年度毒偵字第2934號卷〈下稱偵2卷〉第20至21頁），第五分
    局扣押物品清單（偵2卷第39頁），高雄市立凱旋醫院107年
    10月29日高市凱醫驗字第55806號濫用藥物成品檢驗鑑定書
    （扣案毒品檢出海洛因成分，偵2卷第41頁）等在卷可稽。
    足認被告之自白均與事實相符，應可採信，故本案被告於前
    揭時、地，分別施用第一級毒品海洛因之犯行，事證明確，
    均堪認定。
六、撤銷原判決及本院為不受理諭知之理由
　　原審認被告犯上述施用第一級毒品犯行，均事證明確，分別
    予以論罪科刑，固非無見，惟查：
　㈠被告前於93年間因施用毒品，經原審以94年度毒聲字第107號
    裁定令入勒戒處所施以觀察、勒戒後，因無繼續施用毒品之
    傾向，於94年6月17日執行完畢釋放，並經臺南地檢署檢察
    官以94年度毒偵緝字第165號為不起訴處分確定。被告嗣於9
    5年間再施用第一級毒品，經原審法院95年度訴字第740號判
    決處有期徒刑8月確定。復於105年間因施用第一級毒品，經
    原審法院105年度簡字第644號判決處有期徒刑6月確定、橋
    頭地院105年度審訴字第1706號判決處有期徒刑7月確定，並
    均執行完畢。以上有臺灣高等法院被告前案紀錄表在卷足參
    。
　㈡本案被告於107年8月24日、同年9月15日分別施用第一級毒品
    犯行，前經臺南地檢署檢察官以107年度毒偵字第2690、293
    4號為附命戒癮治療之緩起訴處分確定，緩起訴處分期間自1
    07年12月6日起至109年12月5日止，被告固然依「毒品戒癮
    治療實施辦法及完成治療認定標準」第9條規定，依檢察官
    之命令遵期至臺南市立醫院履行自107年12月6日起至108年1
    2月5日之藥物治療與心理治療，惟上開緩起訴期間，經觀護
    人通知被告應於108年4月22日、7月8日、9月9日及11月15日
    （原定11月11日，依被告請求改至11月15日）至臺南地檢署
    報到接受採尿，被告均未遵期到場，先後經觀護人告誡達4
    次，業經本院查閱107年度緩護療字第437號、107年度緩護
    命字第1665號觀護卷宗無訛。被告因於緩起訴處分期間內違
    反上開應遵守事項，情節重大，檢察官於109年2月23日以10
    9年度撤緩字第102號撤銷緩起訴處分，該撤銷緩起訴處分書
    於109年3月5日送達臺南市○區○○街00號被告陳報之居所，由
    其本人收受，被告聲請再議，經臺灣高等檢察署臺南檢察分
    署109年度上聲議字第511號駁回再議而確定，亦經本院查閱
    109年度撤緩字第102號全卷無訛，並有卷附臺灣高等法院被
    告前案紀錄表足參。則被告於緩起訴處分期間內違反應遵守
    事項，情節重大，難認已依檢察官之命令完成戒癮治療，既
    經檢察官撤銷緩起訴處分，在修正毒品條例第24條於110年5
    月1日公布施行後，並參之前揭說明，前述附命緩起訴處分
    即不能等同曾受觀察、勒戒或強制戒治執行完畢之處遇。被
    告於94年6月17日受觀察、勒戒處分執行完畢釋放後，雖曾
    多次因施用毒品受刑之宣告與執行，已如前述，然本案被告
    2次施用第一級毒品犯行，距前次觀察、勒戒處分執行完畢
    均已逾3年，參之前揭本次修正毒品條例第20條第3項所謂「
    3年後再犯」已採全新思維模式之見解，只要本次再犯（不
    論修正施行前、後）距最近1次觀察、勒戒或強制戒治執行
    完畢釋放，已逾3年者，即該當之，不因其間有無犯第10條
    之罪經起訴、判刑或執行而受影響。則被告本案2次施用毒
    品犯行，前經檢察官所為附命緩起訴處分既經撤銷，自應回
    復原緩起訴處分不存在之狀態，而本案施用毒品犯行距前次
    觀察、勒戒執行完畢釋放已逾3年，自應由檢察官依現行法
    規定為相關處分，不得逕行起訴（或聲請簡易判決處刑），
    檢察官逕向原審法院起訴，其起訴程序即屬違背規定。
　㈢綜上，檢察官就本案被告2次施用毒品之附命緩起訴處分既經
    撤銷，被告無從視為事實上已接受等同於「觀察、勒戒或強
    制戒治」執行完畢之處遇，應回復原緩起訴處分不存在之狀
    態，而本案被告施用毒品犯行，距其前次觀察、勒戒執行完
    畢釋放已逾3年，基於醫療先於司法之刑事政策，本案並不
    符合109年1月15日修正公布、同年7月15日施行之毒品條例
    第23條第2項規定，檢察官不得逕行追訴。原審未及審酌毒
    品條例第24條規定於110年5月1日生效施行，逕為論罪科刑
    之判決，自屬違背法令。被告上訴雖未指摘及此，然原判決
    既違背法令，自應由本院撤銷改判。又本案既應由檢察官依
    現行法規定為相關處分，法院無從替代檢察官為合義務性之
    裁量處遇，從而，本件起訴程序違背規定，且無從補正，應
    諭知不受理之判決，並不經言詞辯論為之。
據上論斷，應依刑事訴訟法第369條第1項前段、第364條、第303
條第1款、第307條，判決如主文。
中　　華　　民　　國　　110 　年　　5 　　月　　25　　日
                  刑事第六庭    審判長法　官  張瑛宗
                                      法　官  林坤志
                                      法　官  林逸梅
以上正本證明與原本無異。
如不服本判決應於收受送達後20日內向本院提出上訴書狀，其未
敘述上訴理由者，並得於提起上訴後20日內向本院補提理由書（
均須按他造當事人之人數附繕本）「切勿逕送上級法院」。
　　　　　　　　　　　　　　　　　　　書記官  施淑華　　
中　　華　　民　　國　　110 　年　　5 　　月　　25　　日